臺灣新北地方法院刑事判決
110年度原訴字第19號
公  訴  人  臺灣新北地方檢察署檢察官
被      告  陳品叡




選任辯護人  莊艾潔律師
            蔡政峯律師
            江昇峰律師
被      告  唐安翰


            陳奕瑒（原名陳志豪）








            楊博堯



上列被告因妨害自由案件，經檢察官提起公訴（109年度少連偵
字第344號、第544號），本院判決如下：
    主  文
丁○○共同犯剝奪他人行動自由罪，處有期徒刑陸月，如易科罰金
，以新臺幣壹仟元折算壹日；又共同犯傷害罪，處拘役伍拾日，
如易科罰金，以新臺幣壹仟元折算壹日。
乙○○共同犯剝奪他人行動自由罪，處有期徒刑陸月，如易科罰金
，以新臺幣壹仟元折算壹日；又共同犯傷害罪，處拘役伍拾日，
如易科罰金，以新臺幣壹仟元折算壹日。
戊○○共同犯剝奪他人行動自由罪，處有期徒刑肆月，如易科罰金
，以新臺幣壹仟元折算壹日；又共同犯傷害罪，處拘役伍拾日，
如易科罰金，以新臺幣壹仟元折算壹日。
壬○○無罪。
    事  實
一、丙○○於民國108年9月14日晚間11時許，前往新北市○○區○○街
    00號1樓之賭場賭博，並向丁○○借款新臺幣（下同）10萬元
    ，嗣丙○○於108年9月15日上午11時許結束賭博後，丁○○、乙○○即要求丙○○向親友籌錢以償還上開10萬元欠款，然直至同
    日中午12時許，丙○○仍無法還款，丁○○遂要求丙○○前往其新
    北市○○區○○路000巷00號5樓居處籌款，丙○○與丁○○、乙○○及
    壬○○（詳後述無罪部分）於同日中午12時30分許，共同搭乘
    由丁○○所駕駛之車輛至丁○○上開居處後，壬○○即先行離去，
    丁○○、乙○○另聯繫戊○○（原名：己○○；下均稱戊○○）、甲○○
    （綽號阿美斯，本院另行審結）先後到場，其等4人即共同
    基於妨害自由之犯意聯絡，於丁○○上開居所內，要求丙○○以
    電話聯繫親友籌錢還款，且由乙○○持刀、戊○○持電擊棒之方
    式威嚇丙○○，乙○○並以「我現在去廚房拿菜刀，直接把你的
    手剁掉」、「我現在就叫阿美斯把你的手剁掉」、「不要想
    跑」等語恫嚇丙○○，復要求丙○○簽立票面金額為10萬元之本
    票及保管條，然因丙○○簽立本票時數度填寫錯誤內容，致乙○○、丁○○、戊○○及甲○○因而心生不滿，另基於傷害之犯意聯
    絡徒手毆打丙○○，致丙○○受有頭部創傷併前額瘀傷、鼻部瘀
    傷、左臉輕微擦傷之傷害，並僅得依乙○○等人之要求，簽立
    面額10萬元之本票及保管條各1紙。嗣因丙○○趁乙○○等人未
    注意之際，聯繫女友陳鈺旋報警，經警據報於同日晚間6時5
    2分許前往處理，丙○○始遭釋放，其因此遭不法剝奪行動自
    由約6小時。
二、案經丙○○訴由新北市政府警察局土城分局報告臺灣新北地方
    檢察署檢察官偵查起訴。
    理  由
甲、有罪部分
壹、證據能力
一、按被告以外之人於檢察事務官、司法警察官或司法警察調查
    中所為之陳述，與審判中不符時，其先前之陳述具有較可信
    之特別情況，且為證明犯罪事實存否所必要者，得為證據，
    刑事訴訟法第159條之2定有明文。是被告以外之人於司法警
    察（官）調查中所為之陳述，性質上屬傳聞證據，且一般而
    言，多未作具結，其所為之陳述，原則上無證據能力，惟如
    該陳述與審判中不符時，其先前之陳述，除以具備任意性為
    必要條件外，並具有較可信之特別情況，且為證明犯罪事實
    存否所必要者，依同法第159條之2規定，例外認為有證據能
    力。另所謂「前後陳述不符」，係指該陳述之主要待證事實
    部分，自身前後之陳述有所矛盾不符，導致應為相左之認定
    ，此並包括先前之陳述詳盡，於後簡略，甚至改稱忘記、不
    知道或有正當理由而拒絕陳述（如經許可之拒絕證言）等實
    質內容已有不符者在內，並應就前後階段之陳述進行整體判
    斷，以決定其間是否具有實質性差異，惟無須針對全部陳述
    作比較，陳述之一部分有不符，亦屬之。又「證明犯罪事實
    之存否所必要」，係指因無法再從同一陳述者取得證言，而
    有利用原陳述之必要性；只要認為該陳述係屬與犯罪事實存
    否相關，並為證明該事實之必要性即可。而所稱之「具有較
    可信之特別情況」，乃指相對之可信，亦即被告以外之人先
    前陳述之背景具有特別情況，比較審判中陳述之情況為可信
    者而言，立法政策上並未有類型上較可信之特別情況的列舉
    或例示明文，其內涵完全委之法院就個案主客觀的外部情況
    ，凡足以令人相信該陳述，虛偽之危險性不高，另綜合該陳
    述是否受到外力影響，陳述人之觀察、記憶、表達是否正確
    等各項因素，依事物之一般性、通常性與邏輯之合理性為審
    酌判斷（最高法院99年度台上字第8255號、100年度台上字
    第1296、5753、7112號、101年度台上字第2628號判決意旨
    參照）。經查，證人即告訴人丙○○於警詢時之證述，為被告
    丁○○以外之人於審判外之陳述，性質上屬刑事訴訟法第159
    條第1項所定不得作為證據之傳聞證據，且經被告丁○○及其
    辯護人於本院準備程序時爭執該等證述之證據能力（見本院
    110年度原訴字第19號卷【下稱本院卷】第82、93頁），依
    前開法文規定，本應認不得作為證據使用，然經對照證人丙○○於警詢及本院審理時關於本案遭限制行動自由之經過、方
    式、在場之人等節所為證述，其於本院審理時多次已表示忘
    記了、記不清楚等語（見本院卷第311、314、323至339頁）
    。又查證人丙○○並未陳稱其等於接受警詢時有何遭受脅迫或
    以不正方式訊問之情形，顯見其於警詢時之證述應係出於自
    由意識下所為，並無遭警方恐嚇、脅迫或以其他不正方法取
    證之情形，是其於警詢中所為陳述，客觀上應具有較可信之
    特別情況，再審之證人丙○○既於本院審理時陳稱就部分案發
    經過細節已記憶不清，本案客觀上已無從期待其再為與警詢
    證述相同之證述，是證人丙○○於警詢時之證述，自具不可替
    代性，且其警詢時之證述較偵訊時之證述更為詳實，實為本
    案證明犯罪事實之所需。綜衡上情，證人丙○○於警詢時之證
    述，合於上揭法文所定例外具有證據能力之要件，自得作為
    證據。
二、按被告以外之人於審判外之陳述，雖不符刑事訴訟法第159
    條之1至第159條之4之規定，而經當事人於審判程序同意作
    為證據，法院審酌該言詞陳述或書面陳述作成時之情況，認
    為適當者，亦得為證據。又當事人、代理人或辯護人於法院
    調查證據時，知有第159條第1項不得為證據之情形，而未於
    言詞辯論終結前聲明異議者，視為有前項之同意，同法第15
    9條之5亦有明定。查本件檢察官、被告乙○○、戊○○就本判決
    下列所引被告以外之人於審判外陳述之證據能力均不予爭執
    ，被告丁○○及其辯護人除上開爭執部分外，就本判決下列所
    引被告以外之人於審判外陳述之證據能力則未予爭執，迄至
    言詞辯論終結，亦均未對該等證據之證據能力聲明異議，本
    院審酌該些供述證據作成時，核無違法取證或其他瑕疵，認
    為以之作為本案之證據亦屬適當，認均有證據能力。
貳、實體部分
一、訊據被告丁○○、乙○○固坦承前揭傷害犯行，惟均矢口否認有
    何妨害自由之犯行；被告戊○○則矢口否認有何妨害自由及傷
    害犯行。被告丁○○辯稱：當時是丙○○自己願意前往我的住處
    ，期間也沒有說過要離開，只是單純在我家等人拿錢過來，
    到了傍晚的時候我問他錢要怎麼辦，他表示大家朋友一場，
    就簽本票和保管條給我，我沒有限制丙○○的自由云云；被告
    丁○○之辯護人則為其辯護稱：公訴意旨僅以告訴人丙○○之指
    證為被告丁○○涉有妨害自由犯行之論據，然告訴人於警詢、
    偵查中所述前後不一，更無補強證據以擔保其可信性，自難
    率爾相信告訴人之指訴為真，本件並無證據證明被告丁○○涉
    有剝奪告訴人行動自由之犯行，自應就此部分為被告丁○○無
    罪之諭知等語；被告乙○○辯稱：當天是丙○○等不到人家拿錢
    過來，所以跟丁○○說不然到丁○○家等，到了他家之後丙○○表
    示他在籌錢叫我們等他，前面過程中我們都在聊天，並沒有
    恐嚇他，後來丙○○沒有錢，就向丁○○說大家是朋友，所以簽
    保管條跟本票，丙○○後來是自己離開的，我沒有限制他的自
    由云云；被告戊○○辯稱：當時我到丁○○家後就去睡覺，起來
    才看到他們在拉扯，過去勸架，後來警察就來了，我不知道
    發生什麼事情，我並未傷害丙○○或限制他的自由云云。經查
    ：
　㈠告訴人於上開時、地，為賭博而向被告丁○○借款10萬元，被
    告丁○○遂於108年9月15日中午12時30分許，駕車搭載被告乙○○、壬○○及告訴人至其新北市○○區○○路000巷00號5樓居處，
    壬○○隨即離開，被告丁○○、乙○○則另行聯絡被告戊○○、甲○○
    到場，期間被告丁○○、乙○○曾因告訴人簽發本票、保管條時
    多次書寫錯誤資料，故徒手毆打告訴人，告訴人並因而受有
    頭部創傷併前額瘀傷、鼻部瘀傷、左臉輕微擦傷之傷害，嗣
    經告訴人傳送訊息要求當時之女友庚○○報警，警方於同日晚
    間6時52分許前往處理時，告訴人始離開該處等情，業據被
    告乙○○、丁○○於警詢、偵訊及本院審理中均坦承不諱（見10
    9年度少連偵字第344號卷【下稱偵卷】卷一第43至第46頁背
    面、第60至62、94至100頁、第116頁背面至第118頁；本院
    卷第194至203、222至225頁），核與證人即到場處理之員警
    癸○○、證人庚○○、丙○○於本院審理時具結證述之內容大致相
    符（見本院卷第177、178、186、187、307至323頁），並有
    亞東醫院108年9月17日診字第1081115236號診斷證明書、丙○○簽立之保管條約、本票影本、新北市政府警察局勤務指揮
    中心受理各類案件紀錄單各1份在卷可按（見109年度他字第
    697號卷【下稱他卷】卷第9、15、16、107頁），先堪認定
    。
　㈡被告固分別以前詞置辯，惟查：
　⒈告訴人於上開期間，確遭被告丁○○、乙○○、戊○○限制行動自
    由，並遭其等共同毆打等事實，迭經其證述如下：
　①於108年9月18日警詢時證稱：108年9月15日上午11時快12時
    ，丁○○開他的車載我前往他位於新北市○○區○○路000巷00號5
    樓的住家，車上加我共4人，副駕駛座是乙○○，坐在我旁邊
    的我不認識，約於同日中午12時30分左右抵達後，我在該處
    遭到限制行動及傷害，在場共有丁○○、乙○○、戊○○及綽號「
    阿美族」之人等4人，戊○○拿電擊棒、丁○○徒手、乙○○用手
    、腳及刀、綽號「阿美族」之人用手、腳傷害我，但其中刀
    有無傷到我我不清楚，驗傷單中的傷勢是當時所造成的，然
    而各部位傷勢各是何人所造成因為太混亂所以我不知道；當
    時我有簽立票面金額10萬元之本票及保管條約各1張，是乙○○、丁○○、戊○○逼我簽本票及保管條約，要我照著他們說的
    寫，如果不好好寫就要拿束帶綁起來讓我不能動，後來因為
    我有報案，警察來的時候乙○○便將本票及保管條約放進我口
    袋，要我自己出去，不要跟警察亂說話；我在上述地點有一
    直對他們說我要離開，說我去外面調錢還比較有用，但是他
    們不讓我離開，還有樓下會有人把風以防我亂跑，再不給錢
    就叫人上來打我，用言語恐嚇不讓我離開現場，還有戊○○時
    不時拿電擊棒及刀在我面前把玩、乙○○拿刀在我面前把玩；
    我在該處待了快7小時，直到我女朋友看到手機定位幫我報
    警我才脫困等語（見他卷第5至6頁）。
　②於108年10月28日警詢時證稱：我於108年9月15日凌晨0時許
    到新北市○○區○○街00號1樓去賭博，並向丁○○借10萬元，後
    來乙○○就以此理由指揮丁○○、壬○○等人於108年9月15日中午
    12時30分許將我押往丁○○住處拘禁，後來我女友報案，警方
    到場前的同日晚間6點多，他們才讓我離開。當時乙○○跟我
    說「不然這樣，我現在錢不要了，我現在去廚房拿菜刀，直
    接把你的手剁掉」、「我現在就叫阿美斯（甲○○）把你的手
    剁掉，你相不相信他敢不敢」、「你不要想跑，樓下都是我
    的人，我不相信你跑得掉」，戊○○就拿電擊棒一直叫我還錢
    ，並且一直在我面前按電擊棒開關，作勢要電我等語（見他
    卷第7頁背面）。
　③於109年4月21日偵訊時具結證稱：本案被告中我只認識乙○○
    、丁○○，其他人看過但不熟，108年9月14日晚上11時許，丁○○找我去土城區德峰街的賭場，我在該處跟丁○○借了10萬元
    後來輸光了，乙○○要求我當下還錢，乙○○及丁○○一直要我聯
    絡朋友來還錢，後來到了9月15日的中午，因為賭場是別人
    的，乙○○跟丁○○就要求我前往別的地方談，後來我跟乙○○、
    丁○○、壬○○上丁○○的車去他板橋重慶路的家，到了丁○○家後
    壬○○先離開，乙○○、丁○○就叫我在客廳想辦法還錢，然後他
    們就找戊○○跟甲○○到場，戊○○拿電擊棒出來在旁邊把玩，乙○○有拿水果刀在旁邊把玩，他們都有用言語恐嚇我，說「你
    要是再不還錢，就自己注意」，並作勢要毆打我，乙○○還有
    說「我現在去廚房拿菜刀把你手剁掉」、「我現在就叫阿美
    斯把你的手剁掉」，之後乙○○要求我簽保管條，但是我因為
    緊張有寫錯字，所以乙○○、丁○○、甲○○、戊○○他們就打我，
    後來我前女友庚○○用手機定位發現我一直在該處，才用LINE
    問我我在那裡幹嘛，我就跟她說我因為賭博輸錢被抓到這裡
    ，對方不讓我走，我就請她趕快報警，後來警察就到場了等
    語（見他卷第115頁）。
　④於本院110年12月7日審理時具結證稱：108年9月15日中午12
    點，我有從賭場前往丁○○住處，過去之後一開始他們有給我
    時間聯絡，讓我把這條錢處理出來，但是因為我那天沒辦法
    馬上處理，後來他們好像有事等不下去才動手；現場有乙○○
    、丁○○、戊○○及甲○○等人，我到丁○○住處後是戊○○先到場，
    甲○○過比較久才到，大概1小時以上；要求我還錢時丁○○都
    是好好講，是乙○○在旁邊一直恐嚇、羞辱我，動手的過程如
    我警詢中所述，但其中乙○○拿刀子戳我應該不算是真的攻擊
    ，是有點像恐嚇這樣刺一下、刺一下，沒有直接砍或劃我；
    當時就如我警詢中所述，乙○○有說「不然這樣，我現在錢不
    要了，我現在去廚房拿菜刀」、「我現在就叫阿美斯把你的
    手剁掉，你相不相信他敢不敢」、「你不要想跑，底下都是
    我的人，我不相信你跑得掉」這些話，戊○○則拿電擊棒要我
    還錢，在我面前按電擊棒開關，作勢要電擊我；本票及保管
    條是乙○○、丁○○、戊○○叫我簽的，誰會自願簽本票及保管條
    ？我在外面的時候都不得不跟他們去那邊了，在那邊怎麼可
    能不簽？當時我沒有辦法離開現場，因為只有一個門，下去
    還有電梯，樓下還有顧的人，他們人數比我多；我連上廁所
    都是先報備再去，在那邊所有的一舉一動，除了我坐在那邊
    拿手機在籌錢以外，剩下的舉動都是我主動先報備；我聽到
    乙○○講那些話時心裡很緊張，錢就籌不出來了還要被砍，也
    想不到要跟誰調，那時候後來他們好像說要再去另外一邊，
    那時候他給我的意思就是另外一邊的手法更殘忍，我過去一
    定會完蛋，我只好跟我那時候的女朋友說等語（見本院卷第
    307、309、311至316、318、319、336至338頁）。
　⑤是依證人丙○○歷次供述，就其與被告乙○○、丁○○一同前往被
    告丁○○上址居所後，被告戊○○、甲○○陸續到場，期間被告乙○○持刀把玩、作勢向其戳刺，並恫稱「我現在去廚房拿菜刀
    ，直接把你的手剁掉」、「我現在就叫阿美斯把你的手剁掉
    」、「不要想跑」等語，被告戊○○則持電擊棒把玩並作勢電
    擊，其因畏懼無法平安離開，遂開立本票及簽署保管條，並
    趁機聯繫其當時之女友報警前往處理等節，前後大致相符，
    顯見證人丙○○係親身經歷該等情節，始能詳述當日發生之情
    況，並於案發後為大致相符之證述，況告訴人除與被告丁○○
    、乙○○認識並有債務糾紛外，與其他被告戊○○、甲○○均非熟
    識（見他卷第115頁；偵卷卷一第226頁背面），彼此間並無
    嫌隙宿怨存在（見偵卷卷一第190頁），實無虛構上開犯罪
    事實入被告戊○○、甲○○於罪之理。且被告雖與被告丁○○有金
    錢糾紛並經被告乙○○要求還款，然其於本院審理中作證時，
    亦證稱被告丁○○起初態度尚稱平和，被告乙○○雖有持刀戳刺
    ，然並未致其受傷等語，足徵證人丙○○並無因有上開金錢糾
    紛即刻意誣陷被告等人之情。從而，證人丙○○上開證述，應
    足採信。
　⒉被告丁○○、乙○○雖均辯稱其等並未限制告訴人之行動自由，
    告訴人係自願簽立本票及保管條云云，惟告訴人當日中午離
    開賭場前往被告丁○○上址居所後，即於該處停留長達6小時
    ，期間均未曾離開，直至告訴人傳送訊息要求當時之女友庚○○報警，警方於同日晚間6時52分許前往處理時，告訴人始
    離開該處，是若非告訴人之人身自由遭被告丁○○等人限制乙
    情屬實，其大可直接離開，要無透過庚○○通報警方到場之必
    要。況依卷附新北市政府警察局勤務中心受理各類案件紀錄
    單所載報案內容「樓下有人在把風，樓上有4個人，男朋友
    丙○○被控制在5樓，需要警方協助查看」（見他卷第107頁）
    ，及證人庚○○於本院審理時具結證稱 ：當時丙○○私訊我，
    請我幫他報案，我也不知道發生什麼事情，他就叫我不要回
    他，看完訊息就幫他報案，報案內容之記載就是當時丙○○叫
    我幫他報案時講的內容等語（見本院卷第187頁），亦與證
    人丙○○上開證稱遭被告丁○○、乙○○、戊○○、甲○○4人限制行
    動自由於被告丁○○上址住處，並經被告乙○○告知樓下尚有他
    人看守之情節相符，足徵告訴人當時確有遭限制行動自由，
    無法隨意與外界聯繫或離開該處之情形，足見證人丙○○上開
    所證情節並非虛捏。佐以被告丁○○於警詢時一度自承：丙○○
    不願意簽立借據時，有表示要離開的意思，但他自己知道他
    沒有簽立借據的話，他就沒辦法離開等語（見偵卷卷一第98
    頁）。從而，告訴人於上開期間，在被告丁○○上址住處內遭
    控制行動自由，並因而不得不簽本票及保管條等節，當可認
    定，被告丁○○、乙○○所辯上情，實不足採。
　⒊被告戊○○雖辯稱其到場後即進入房間睡覺，就案發經過均不
    知情，起來看到他們在拉扯才過去勸架云云，惟此與其前於
    警詢、偵查中係辯稱其當日均在被告丁○○住處房間內睡覺，
    直到警察到場才被吵醒，並未目擊被告丁○○等人與告訴人發
    生肢體衝突等語顯不相符（見偵卷卷一第171、172、189、1
    90頁），是其所辯情節前後已有出入，要難遽採，且與證人
    乙○○於偵訊時具結證稱：甲○○與戊○○抵達丁○○住處時全程都
    在客廳等語（見偵卷卷一第65頁），及證人丁○○於本院審理
    時具結證稱：當時我們全部的人都在客廳等語（見本院卷第
    207頁），均不相符，更難採信。且被告戊○○於案發時在場
    持電擊棒恫嚇告訴人，並於告訴人與被告丁○○、乙○○發生肢
    體衝突時共同毆打告訴人等情，業據證人丙○○證述明確如前
    ，核與證人乙○○於偵訊時具結證稱：當時我與丁○○、戊○○、
    甲○○都有動手毆打丙○○等語（見偵卷卷一第64頁），及證人
    丁○○於偵訊時陳稱：現場應該有電擊棒，一開始沒有拿出來
    ，是戊○○看到我跟丙○○推擠且都有受傷，他可能擔心我才會
    拿出來等語（見偵卷卷一第117頁背面）大略相符，可知證
    人丙○○所證情節並非虛捏，應屬真實。至證人乙○○於本院審
    理中改稱：我之前會說除了我跟丁○○以外的人有動手，是因
    為那時候很混亂，後面我問他們，才知道他們是過來攔的云
    云（見本院卷第222至223頁），證人丁○○於本院審理時改稱
    ：當時是警察跟我說有電擊棒，我才說有，經我事後回想，
    當下沒有任何武器云云（見本院卷第201頁），與其等前開
    證述迥異，顯為事後袒護被告戊○○之詞，當非可採。從而，
    被告戊○○所辯無非卸責之詞，無從採信。
　⒋被告丁○○之辯護人雖以告訴人於警詢、偵訊中歷次陳述，就
    賭場是否為被告丁○○出資、被告乙○○、戊○○是否曾持刀及電
    擊棒攻擊伊之情節、本票及保管條是否被撕毀等節，所述均
    有不一，主張告訴人所為指訴不足採信。然人類對於事物之
    注意及觀察，有其能力上之限制，未必如攝影機或照相機般
    ，對所發生或經歷的事實能機械式無誤地捕捉，亦未必能洞
    悉事實發生過程之每一細節及全貌，且常人對於過往事物之
    記憶，亦隨時日之間隔而漸趨模糊或失真，就同一事件之觀
    察，亦因角度、位置、注意能力、觀察或陳述重點等不同而
    有所差異，證人丙○○於警詢、偵訊及本院審理時，就本件案
    發過程、在場之人、其等分持之物品及行為經過等重要情節
    ，所述前後大致相符，並有證人庚○○、乙○○、丁○○等人之證
    述足資補強，已如前述，要難僅以其各次供述中就賭場是否
    為丁○○出資經營等枝節事項有所不符，即遽認其指訴均屬不
    實。
　⒌被告丁○○之辯護人雖另以：依告訴人所證，其身在被告丁○○
    居所期間均可自由使用手機，足見告訴人之行動自由並未受
    限等語為被告丁○○辯護，然證人丙○○於本院審理時證稱：我
    只有一開始可以自由使用手機，後來因為沒有籌到錢，他們
    就說要籌錢，我就拿手機一直在他們面前借，那時候我的手
    機不能自己用，都要在他們面前用等語（見本院卷第320、3
    21頁），可知告訴人於被告丁○○等人在旁之情形下，僅得依
    其等之要求使用手機聯繫親友籌款，顯與行動自由未受限，
    得自由與他人、警方聯繫告知其身處地點及狀況之情形有異
    ，自不得以告訴人於上開期間仍得接觸、使用行動電話乙情
    ，即認被告丁○○等人並無限制其行動自由。
　⒍辯護人又主張告訴人於警方到場前即自行離開，且未當場向
    警方表示有何遭限制自由之情事，可見其人身自由並未受到
    不當對待，況本件案發係在109年9月15日，然告訴人遲至10
    9年9月18日始提出告訴，足見其告訴事實多為臨訟杜撰云云
    ，惟證人丙○○於偵訊及本院審理中具結證稱：當時乙○○在警
    察到場時把保管條約跟本票放到我的口袋內，因為戊○○的女
    朋友有在樓下等，當時警察上來，他的女友有打電話上來通
    報說警察來了；當時是因為警察來了我才有辦法離開，但我
    當場沒有跟警察說發生什麼事，因為我當時已經嚇得要死，
    警察只是把我帶到樓下而已，樓下都是他們的人，我想想還
    是大事化小，我怕被怎麼樣等語（見他卷第116頁；本院卷
    第320頁），參諸證人癸○○於本院審理時證稱：我到達5樓後
    只有4位被告在屋內，沒有看到告訴人，後來因為有些同事
    走樓梯上來，在樓梯間遇到告訴人，才請他回來5樓，雙方
    了解一下到底是有什麼情況；當天告訴人沒有向我們表示他
    被控制行動或是要提告，我們遇到他的時候，他其實已經沒
    有在他們控制之下了；告訴人在現場其實不太願意提及發生
    什麼事，就說沒事、沒怎樣等語（見本院卷第177至179、18
    4頁），可知警方到場時，告訴人雖已不在被告丁○○上址住
    處內，然尚未及下樓離開該處，足見其上開證稱被告丁○○等
    人係因獲悉警方到場始讓其離開乙情，應屬真實，此情亦可
    徵於警方到場前，告訴人之行動自由確受到被告丁○○等人控
    制無訛。至告訴人雖未當場告知警方其遭限制行動自由之情
    事，然依當時告訴人所處客觀情境及甫脫離被告丁○○等人之
    掌控之心理狀態下，為免再受不利對待，而未當場向員警表
    示其遭被告丁○○等人限制自由及毆打情事，尚非難以想像，
    自無從以此為有利於被告丁○○、乙○○、戊○○之認定。又告訴
    人雖於案發3日後始提出告訴，惟其提告時間距離案發時尚
    屬非久，並無顯然違常之處，辯護人以此主張告訴人所為指
    訴誇大不實，僅屬臆測，亦不足採。
　⒎至本案警方到場後雖未於被告丁○○居所扣得刀械、電擊棒等
    物，然被告丁○○、乙○○、戊○○等人已事先知悉警方到場，業
    如前述，是其等非無時間於警方入內前將刀械、電擊棒收起
    ，加以當時警方因告訴人並未表示欲提起任何告訴，故未要
    求告訴人及被告等人前往製作筆錄乙情，業據證人癸○○證述
    在卷（見本院卷第179頁），可知當日警方到場處理時，未
    於被告丁○○居所內進行蒐證、搜索即離開現場，自不能僅以
    當日警方到場時目視未見有核刀械、電擊棒等物，即認告訴
    人所述不可採信，辯護人此部分所辯亦無理由。
　㈢綜上所述，被告丁○○、乙○○之自白與事實相符，可資採為認
    定事實之依據，被告丁○○、乙○○、戊○○其餘所辯，均屬卸責
    之詞，不足採信。本案事證明確，被告犯行均堪認定，應予
    依法論科。
二、論罪科刑
  ㈠按行為後法律有變更者，適用行為時之法律，但行為後之法
    律有利於行為人者，適用最有利於行為人之法律，刑法第2
    條第1項定有明文。又刑法第2條第1項之規定，乃係規範行
    為後「法律變更」所生新舊法比較適用之準據法，故如新舊
    法處罰之輕重相同，即無比較適用之問題，非此條所指之法
    律有變更，即無本條之適用，應依一般法律適用原則，適用
    裁判時法，其為純文字修正者，更應同此（最高法院95年第
    21次刑事庭會議決議意旨參照）。查被告等行為後，刑法第
    302條第1項剝奪他人行動自由罪於108年12月25日修正公布
    ，並於同年月27日施行。剝奪他人行動自由罪之法定刑原規
    定為「5年以下有期徒刑、拘役或3百元以下罰金」，修正前
    罰金刑雖均規定為3百元以下，但依刑法施行法第1條之1第1
    項、第2項前段規定，該罰金貨幣單位為新臺幣，其罰金數
    額並應提高為30倍，故罰金刑實則均為新臺幣9千元以下。
    經比較修正前後規定，除罰金刑修正為「9千元以下罰金」
    外，其餘內容則均無修正，而依上開說明，修正前後之罰金
    刑實同為新臺幣9千元以下，揆諸前揭說明，自不生新舊法
    比較之問題，應依一般法律適用原則，適用裁判時法即修正
    後之刑法第302條第1項之規定。　
  ㈡按以強暴之方法剝奪人之行動自由時，若無傷害之故意，而
    於實施強暴行為之過程中，致被害人受有傷害，乃實施強暴
    之當然結果，固不另論傷害罪。惟妨害自由罪，並非以傷人
    為當然之手段，若行為人另具有傷害故意，且發生傷害結果
    ，自應成立傷害罪名，如經合法告訴，即應負傷害罪責；又
    按刑法第302條之妨害自由罪，係妨害他人自由之概括規定
    ，故行為人具有一定目的，以非法方法剝奪人之行動自由者
    ，除法律別有處罰較重之規定(例如略誘及擄人勒贖等罪)，
    應適用各該規定處斷外，如以使人行無義務之事，或妨害人
    行使權利為目的，而其強暴脅迫復已達於剝奪人行動自由之
    程度，即祇成立本罪，不應再依同法第304條論處。此項使
    人行無義務之事，或妨害人行使權利之低度行為，應為非法
    剝奪人之行動自由之高度行為所吸收。另刑法第302條第1項
    之妨害自由罪與第304條第1項之強制罪，均以強暴或脅迫為
    手段，其罪質本屬相同，至其所保護之法益，固均為被害人
    之自由，惟前者重在保護個人之行動自由，後者重在保護個
    人之意思自由；故行為人在妨害自由行為繼續中，如對被害
    人以強暴、脅迫使人行無義務之事或妨害人行使權利，此強
    制部分行為自屬包含於妨害行動自由之同一意念之中，縱其
    所為，合於刑法第304 條強制罪之情形，仍應視為拘禁或剝
    奪行動自由之部分行為，應逕依第302條第1項論罪，並無適
    用第304條第1項規定之餘地（最高法院89年度台上字第6193
    號、90年度台上字第5409號、第5441號、93年度上字第3309
    號、94年度台上字第4781號判決意旨參照）。
  ㈢被告丁○○、乙○○、戊○○於上開期間，在被告丁○○上址居所內
    分別以持刀、電擊棒及言語恐嚇方式，限制告訴人行動自由
    約6小時，復於限制告訴人行動自由之狀態下，要求告訴人
    簽立本票及保管條，其等所為強暴、脅迫手段之目的均係在
    壓制告訴人意志，且於妨害自由狀態繼續中所為，已達剝奪
    告訴人行動自由之程度，依據前揭說明，自不應另論以恐嚇
    、強制罪。是核被告丁○○、乙○○、戊○○此部分所為，均係犯
    刑法第302條第1項之剝奪他人行動自由罪。
  ㈣被告丁○○、乙○○、戊○○於被告丁○○上址居所內，僅因不滿意
    告訴人簽立本票時屢次書寫錯誤資訊，即起意共同毆打告訴
    人，可見其等顯然有於非法剝奪告訴人行動自由之外，另生
    教訓告訴人之傷害犯意，該等傷害犯行，並非僅係妨害自由
    之手段，是核被告丁○○、乙○○、戊○○此部分所為，均係犯刑
    法第277條第1項之傷害罪。
  ㈤被告丁○○、乙○○、戊○○及同案被告甲○○間就上開剝奪他人行
    動自由及傷害罪間，均有犯意聯絡及行為分擔，應論以共同
    正犯。
  ㈥被告丁○○、乙○○、戊○○所犯上開剝奪他人行動自由及傷害罪
    間犯意各別、行為互殊，應予分論併罰。
  ㈦爰以行為人之責任為基礎，審酌被告丁○○僅因與告訴人間有
    債務糾紛，不思以理性方式解決，竟與被告乙○○、戊○○及同
    案被告甲○○共同以前揭強暴、恐嚇等方式剝奪告訴人之行動
    自由，並令告訴人簽下本票、保管條約，復毆打告訴人致其
    受有傷害，所為實無足取；並斟酌被告丁○○、乙○○犯後坦承
    部分犯行，然均未與告訴人達成和解或賠償損失，告訴人亦
    表示無意願與被告等人和解之犯後情形；及被告丁○○、乙○○
    、戊○○之素行、所為之動機、目的、手段、限制告訴人行動
    自由之期間、告訴人所受傷勢、其等間腳色分工等犯罪情節
    ；另考量被告丁○○自陳學歷為高中肄業、從事金融業、最近
    經濟狀況不佳、家中有罹患癌症之長輩需要照顧、未婚、須
    扶養母親及外公；被告乙○○自陳學歷為高職肄業、在市場幫
    忙配偶家中生意、已婚、需扶養兩名子女；被告戊○○自陳學
    歷為國中肄業、在配偶家中開設之水餃店幫忙、需扶養1名
    子女、配偶及母親之智識程度、家庭生活及經濟狀況等一切
    情狀，分別量處如主文所是之刑，並均諭知易科罰金之折算
    標準。
三、不另為無罪諭知部分
　㈠公訴意旨另以：被告丁○○、乙○○於告訴人108年9月15日11時
    許結束賭博後，即要求告訴人向親友籌錢，以償還上開10萬
    元欠款，惟至同日12時許，告訴人仍無法還款，被告丁○○遂
    要求告訴人前往其上址居所籌款，經告訴人拒絕後，被告丁○○、乙○○及壬○○竟共同基於剝奪他人行動自由之犯意聯絡，
    向告訴人恫嚇稱：「乖乖上車，不然拿刀捅你」等語，告訴
    人因認被告丁○○、乙○○及壬○○語氣兇惡，若不依指示前往恐
    遇不測，不得已僅能搭乘由被告丁○○所駕駛車輛之後座，被
    告乙○○則乘坐副駕駛座，另由被告壬○○乘坐後座，以此方式
    限制告訴人之行動自由，因認被告丁○○、乙○○此部分所為，
    亦涉犯刑法第302條第1項之剝奪他人行動自由罪嫌等語。
　㈡惟查，被告丁○○、乙○○均否認有此部分犯行，證人丙○○雖於
    偵訊時證稱：到了9月15日的中午，乙○○跟丁○○要求我前往
    別的地方談，我有拒絕他們，說我要留在這裡談就好，當時
    對方乙○○、丁○○、壬○○3人威脅我，說要我乖乖上車，不然
    他們會拿刀捅我，所以我就跟他們上丁○○的車去丁○○板橋重
    慶路的家等語（見他卷第115頁），於本院審理時亦證稱：
    當時情形就如偵訊筆錄所載等語（見本院卷第310頁），然
    細觀證人丙○○先前於警詢中所為證述，僅稱其遭被告丁○○、
    乙○○等人「押走」，然均未曾具體提及其在離開上開賭場時
    ，曾有遭被告丁○○、乙○○等人以該等加害生命、身體之言語
    威脅之情形，是證人丙○○就被告丁○○、乙○○此部分犯嫌之重
    要情節所為陳述非無瑕疵可指，況依證人丙○○於本院審理時
    所述亦可推知其就此部分經過之情形記憶亦非深刻（詳下述
    無罪部分），從而，告訴人是否於離開上開賭場前往被告丁○○居所之初起，即因遭被告丁○○、乙○○等人以上開言詞恐嚇
    方式限制其行動自由，尚非無疑，卷內復無其他具體事證足
    資補強證人丙○○此部分之指訴，是此部分依檢察官之舉證，
    尚不足以證明被告丁○○、乙○○構成剝奪他人行動自由罪，本
    應諭知無罪之判決，惟因此部分若成立犯罪，與上開有罪犯
    行部分具有繼續犯之實質上一罪關係，爰不另為無罪之諭知
    。　　
乙、無罪部分
一、公訴意旨另以：被告壬○○與被告丁○○、乙○○共同基於剝奪他
    人行動自由之犯意聯絡，於108年9月15日中午12時許，在新
    北市○○區○○街00號1樓之賭場向告訴人恫嚇稱：「乖乖上車
    ，不然拿刀捅你」等語，告訴人因認被告丁○○、乙○○、壬○○
    語氣兇惡，若不依指示前往恐遇不測，不得已僅能搭乘由被
    告丁○○所駕駛車輛之後座，被告乙○○則乘坐副駕駛座，另由
    被告壬○○乘坐後座，以此方式限制告訴人之行動自由，因認
    被告壬○○此部分所為，涉犯刑法第302條第1項之剝奪他人行
    動自由罪嫌等語。
二、按犯罪事實應依證據認定之，無證據不得認定犯罪事實；不
    能證明被告犯罪者，應諭知無罪之判決；刑事訴訟法第154
    條第2項、第301條第1項分別定有明文。再檢察官對於起訴
    之犯罪事實，應負提出證據及說服之實質舉證責任。倘其所
    提出之證據，不足為被告有罪之積極證明，或其指出證明之
    方法，無從說服法院以形成被告有罪之心證者，基於無罪推
    定之原則，自應為被告無罪判決之諭知（刑事訴訟法第161
    條第1項、刑事妥速審判法第6條、最高法院92年台上字第12
    8號判決先例意旨參照）。次按告訴人之告訴，係以使被告
    受刑事訴追為目的，是其陳述是否與事實相符，仍應調查其
    他證據，以資審認。蓋告訴人因為與被告常處於對立立場，
    其證言的證明力自較一般與被告無利害關係之證人證述薄弱
    。從而，告訴人雖立於證人地位而為指證及陳述，縱其指述
    前後並無瑕疵，仍不得作為有罪判決之唯一依據，仍應調查
    其他證據以察其是否與事實相符，亦即仍須有補強證據以擔
    保其證言之真實性，而為通常一般人不致有所懷疑者，始得
    採為論罪科刑之依據。所謂補強證據，參考刑事訴訟法第15
    6條第2項自白補強法則的意旨，非僅增強告訴人指訴內容之
    憑信性而已。當係指除該證言指述本身之外，其他足以證明
    犯罪事實確具有相當程度真實性之證據而言，雖其所補強者
    ，非以事實之全部為必要，仍須因補強證據與待補強之證言
    相互利用，足使犯罪事實獲得確信者，始足當之（最高法院
    110年度台上字第5115號判決意旨參照）。
三、公訴意旨認被告壬○○涉有前開罪嫌，無非係以證人丙○○於偵
    訊、本院審理中之證述為其論據。訊據被告壬○○堅詞否認有
    何剝奪他人行動自由犯行，辯稱：當時是告訴人自己上車，
    我們才一起去重慶路那邊，我只是順路要回家而已，沒有妨
    害告訴人的自由等語。
四、經查，證人丙○○雖於偵訊時證稱：當時對方乙○○、丁○○、壬○○3人威脅我，說要我乖乖上車，不然他們會拿刀捅我，所
    以我就跟他們上丁○○的車去丁○○板橋重慶路的家（見他卷第
    115頁），於本院審理時亦證稱：當時情形就如偵訊筆錄所
    載等語（見本院卷第310頁），然其先前於108年9月18日警
    詢時證稱：我於108年9月15日上午11時許近12時時，經丁○○
    搭載離開現場，車上加我共4人，副駕駛座是乙○○，坐我旁
    邊的我不認識，他們將我載至新北市○○區○○路000巷00號5樓
    ，我在該地點遭人限制行動自由及傷害等語（見他卷第5頁
    至該頁背面）；於108年10月28日警詢時證稱：我於108年9
    月15日凌晨0時許到新北市○○區○○街00號1樓去賭博，並向丁○○借10萬元，後來乙○○就以此理由指揮丁○○、壬○○等人於10
    8年9月15日中午12時30分許將我押往丁○○住處拘禁等語（見
    他卷第7頁背面），均未曾具體提及其在離開上開賭場時，
    曾有遭被告壬○○、丁○○、乙○○等人以該等加害生命、身體之
    言語威脅之情形，是證人丙○○就被告丁○○、乙○○此部分犯嫌
    所為陳述，前後難認一致，非無瑕疵可指。且證人丙○○於本
    院審理時經檢察官詢以此情時證稱：當時我本來沒有要去，
    我忘記是講什麼了，後來他們一直叫我過去，我不知道那算
    不算威脅，因為我也忘了；當下上車時有無肢體拉扯我忘了
    ，應該說我沒有受什麼傷害，但我不記得了等語（見本院卷
    第309、339頁），足見告訴人就此部分經過之情形記憶亦非
    深刻，從而，告訴人是否於離開上開賭場前往被告丁○○居所
    之初起，即因遭被告壬○○、丁○○、乙○○等人共同以上開言詞
    恐嚇方式限制其行動自由，尚非無疑，卷內復無其他具體事
    證足資補強證人丙○○此部分之指訴，是此部分依檢察官之舉
    證，尚不足使所指被告壬○○涉犯剝奪告訴人行動自由之事實
    達於無所懷疑，而得確信為真實之程度，揆諸前揭說明，即
    屬不能證明被告壬○○犯罪，應為無罪判決之諭知。
據上論斷，應依刑事訴訟法第299條第1項前段、第301條第1項，
判決如主文。
本案經檢察官辛○○提起公訴，檢察官黃國宸、宋有容到庭執行職
務。
中　　華　　民　　國　　111 　年　　2 　　月　　10　　日
                  刑事第五庭　　審判長法　官  胡堅勤　　
                  　　　　　　　　　　法　官  賴昱志
                  　　　　　　　　　　法　官  王筱維
上列正本證明與原本無異。
如不服本判決，應於判決送達後20日內敘明上訴理由，向本院提
出上訴狀 (應附繕本) ，上訴於臺灣高等法院。其未敘述上訴理
由者，應於上訴期間屆滿後20日內向本院補提理由書「切勿逕送
上級法院」。
                                      書記官 李佳勳
中　　華　　民　　國　　111 　年　　2 　　月　　11　　日
附錄本判決論罪科刑法條全文：
《中華民國刑法第302條》
私行拘禁或以其他非法方法，剝奪人之行動自由者，處5年以下
有期徒刑、拘役或3百元以下罰金。
因而致人於死者，處無期徒刑或7年以上有期徒刑，致重傷者，
處3年以上10年以下有期徒刑。
第1項之未遂犯罰之。
《中華民國刑法第277條》
傷害人之身體或健康者，處5年以下有期徒刑、拘役或50萬元以
下罰金。
犯前項之罪，因而致人於死者，處無期徒刑或7年以上有期徒刑
；致重傷者，處3年以上10年以下有期徒刑。